---
title: "TP U1 Estadística Descriptiva"
output: html_document
---

Cada vez que se inicia la sesión de RStudio debemos leer los paquetes que serán utilizados:

```{r}
# Paquetes requeridos
library(rio)
library(tidyverse)
library(moments)
library(estadisticaFcaUnl)
```


## Ejercicio 5

Se registraron datos de 1598 terneros que ingresaron al sistema de engorde de la estancia "La Escondida S.A.". 

a. Cargue los datos en **R**. Puede hacerlo:
    - importando el archivo local con la función `import()` del paquete `rio`
    - utilizando el set de datos de la librería de la cátedra con la función `data()`

```{r}
# Opción 1: Importar archivo local
pesada_terneros <- import("pesada_terneros.xlsx")

# Opción 2: Cargar desde la librería de la cátedra
data(pesada_terneros)
```

b. Calcule medidas de resumen para los datos de Peso de los terneros

```{r}
pesada_terneros %>%
    summarise(
        n = length(Peso),

        # medidas de tendencia central
        media = mean(Peso), # media
        mediana = median(Peso), # mediana

        # medidas de dispersión
        var = var(Peso), # varianza
        desv = sd(Peso), # desvío
        CV = desv / media, # coeficiente de variación

        # medidas de posición
        IQR = IQR(Peso), # rango intercuartílico
        Q20 = quantile(Peso, 0.2), # percentil 20
        Q80 = quantile(Peso, 0.8),

        # medidas de forma
        asim = moments::skewness(Peso), # asimetría
        kurt = moments::kurtosis(Peso), # curtosis

        # otras
        min = min(Peso), # minimo
        max = max(Peso), # maximo
    )
```

c. Obtenga las estadísticas anteriores agrupando los terneros por `Procedencia`

```{r}

```

## Ejercicio 14

a. Realice un gráfico de cajas con los pesos de los terneros provenientes de la estancia `Las Glicinas` del archivo `pesada_terneros.xlsx`. Averigüe cuales son los terneros que tienen peso atípicos leves o severos. Reporte los `IDV`. 

```{r}
# Filtrar
terneros_glicinas <- pesada_terneros %>%
    filter(Procedencia == "Las Glicinas")

# Outliers leves y severos
ggplot(terneros_glicinas) +
    aes(x = "", y = Peso) +
    geom_boxplot() # por defecto usa coef= 1.5
```

```{r}
# Outliers severos
ggplot(terneros_glicinas) +
    aes(x = "", y = Peso) +
    geom_boxplot(coef = 3)
```
   
No hay valores atípicos severos, solo moderados.

Las vallas se calculan de la siguiente manera:

 VII = Q1 - 1.5 RIQ 
 VEI = Q1 - 3 RIQ 
 VIS = Q3 + 1.5 RIQ
 VES = Q3 * 3 RIQ

Entonces:
  
```{r}
vallas_outliers(terneros_glicinas$Peso)
```

```{r}
# seleccionar mirando las vallas
terneros_glicinas %>%
    filter(Peso > vallas$VIS | Peso < vallas$VII) %>%
    select(IDV)
```


b. Cree una variable con los z-scores e identifique los terneros que pesan ±2σ y ±3σ de la media. Suponiendo que la distribución es normal, ¿qué puede decir de estos pesos?

```{r}
# variable con los z-scores
terneros_glicinas <- terneros_glicinas %>%
    mutate(z = (Peso - mean(Peso)) / sd(Peso))

# filtro a ±2σ
terneros_glicinas %>%
    filter(abs(z) > 2)
```

```{r}
# filtro a ±3σ
terneros_glicinas %>%
    filter(abs(z) > 3)
```


## Ejercicio 21

c. Haga un gráfico boxplot con la distribución de los pesos en función de la procedencia. ¿Qué conclusiones puede sacar?

```{r}
ggplot(pesada_terneros) +
    aes(x = Procedencia, y = Peso) +
    geom_boxplot()
```

################################################################################

## Ejercicio 11

Se obtuvieron datos de un relevamiento del arbolado público realizado en Rafaela.

Los datos están en el archivo `riesgo_arbolado.xlsx`

a. Cargue los datos en **R** y examine la tabla con `View()`. Puede hacerlo:
    - importando el archivo local con la función `import()` del paquete `rio`
    - utilizando el set de datos de la librería de la cátedra con la función `data()`

```{r}

```

## Ejercicio 27

a .Resuma la distribución de especies de los datos de censo de arbolado `riesgo_arbolado.xlsx` mediante un gráfico de barras. ¿Cual es la especie más común?

b. Calcule por especie las siguientes medidas de resumen para el `DAP`: n, media, desvío, CV, min, max, asimetría, curtósis. Comente los resultados

c. Compare CV con el CV de Peso de los terneros del ejercicio anterior.

## Ejercicio 28

a. Con los datos `riesgo_arbolado.xlsx`, construya un gráfico de caja del `DAP` para cada especie. Comente los resultados.

## Ejercicio 32

Con los datos `riesgo_arbolado.xlsx` averigüe el valor de riesgo min, max y medio de cada especie. Comente los resultados. 


## Ejercicio 31

a. Con los datos `riesgo_arbolado.xlsx` transforme los datos de DAP en puntuaciones Z. ¿Que representan esos valores? Haga un histograma.

b. Repita el calculo de Z pero agrupando por especie. ¿Qué representan esos valores? Haga un gráfico de caja por especie y comente los resultados.