---
title: "TP U1 Estadística Descriptiva"
output: html_document
---

Cada vez que se inicia la sesión de RStudio debemos leer los paquetes que serán utilizados:

```{r}
# Paquetes requeridos
library(rio)
library(tidyverse)
library(moments)
library(estadisticaFcaUnl)
```


## Ejercicio 5

Se registraron datos de 1598 terneros que ingresaron al sistema de engorde de la estancia "La Escondida S.A.". 

**a. Cargue los datos en **R** y examine la tabla con `View()`. Puede hacerlo:
    - importando el archivo local con la función `import()` del paquete `rio`
    - utilizando el set de datos de la librería de la cátedra con la función `data()`**

  
```{r}
# Opción 1: Importar archivo local
pesada_terneros <- import("pesada_terneros.xlsx")

# Opción 2: Cargar desde la librería de la cátedra
data(pesada_terneros)

# Visualizar
View(pesada_terneros)
```

**b. Considere las siguientes variables: `Procedencia`, `IDV`, `Hora` y `Peso`. Determine para cada una el tipo de datos que contiene y la escala de medición que puede aplicarse. **

Procedencia:

IDV:

Hora: 

Peso:

**c. Comente si los datos pueden considerarse una muestra o una población.**

**d. Realice una tabla de frecuencia de la variable  `Procedencia`  y realice un gráfico de barras.**

Tabla de frecuencia:

```{r}
pesada_terneros %>%
    group_by(Procedencia) %>%
    count()
```

Gráfico: 

```{r}
ggplot(pesada_terneros) +
    aes(x = Procedencia) +
    geom_bar()
```

**e. Realice una tabla de frecuencia de los pesos y grafique en un histograma.**

Tabla de frecuencias: 

Calcular límites y marcas de clase: `pretty()` suaviza los límites de los intervalos

```{r}
lim5 <- pretty(pesada_terneros$Peso, n = 5) # n es el número aproximado de intervalos que desee
lim5 # ver los limites creados
```

Calcular la marca de clase sumando a cada límite inferior media amplitud de clase

```{r}
a <- 50 # ancho del intervalo (fijarse que los valores de lim)
mc <- lim5[1:6] + a / 2 # cuantos de los valores de `lim` tomar como "Limites Inferiores"
```

Armado de la tabla de frecuencias: `cut()` crea las clases

```{r}
pesada_terneros <- pesada_terneros %>%
    mutate(clases = cut(Peso, breaks = lim5, include.lowest = T, right = F))
pesada_terneros
```

- `breaks`: donde hacer los cortes (limites)
- `include.lowest`: para que cada clase incluya el valor menor, cerrado a izquierda,
- `right`: abierto a derecha, no incluye el mayor

Ahora haciendo el conteo

```{r}
tbl_frec <- pesada_terneros %>%
    group_by(clases, .drop = FALSE) %>% # agrupar por clases incluyendo las que no tienen frecuencia.
    count(name = "f") # para que le de nombre f a la columna
tbl_frec
```

Calcular otras frecuencias

```{r}
tbl_frec <- tbl_frec %>%
    mutate(
        mc = !!mc, # marca de clase o valor medio de la clase
        F = cumsum(f), # frecuencia absoluta acumulada
        h = f / sum(f), # frecuencia relativa simple
        H = F / sum(f) # frecuencia relativa acumulada
    )
tbl_frec
```

Ahora graficar un histograma: ggplot hace las clases y frecuencias por nosotros.

```{r}
ggplot(pesada_terneros) +
    aes(x = Peso) +
    geom_histogram(binwidth = a) # para darle la amplitud de clase que queríamos
```


**f. Graficar la distribución de los pesos en función de las procedencias:**

Con distintos colores

```{r}
ggplot(pesada_terneros) +
    aes(x = Peso, fill = Procedencia) +
    geom_histogram(binwidth = a)
```

O en distintos paneles con `facet_wrap`

Graficando las procedencias en distintos paneles:

```{r}
ggplot(pesada_terneros) +
    aes(x = Peso) +
    geom_histogram(binwidth = a) +
    facet_wrap(~Procedencia)
```

**g. Construya un histograma para los pesos de los animales que provienen del Establecimiento "Las Glicinas" únicamente.**

Primero filtrar y luego graficar.

```{r}
filter(pesada_terneros, Procedencia == "Las Glicinas") %>%
    ggplot(.) +
    aes(x = Peso) +
    geom_histogram(binwidth = a)
```


## Ejercicio 11

Se obtuvieron datos de un relevamiento del arbolado público realizado en Rafaela.

Los datos están en el archivo `riesgo_arbolado.xlsx`.

a. Cargue los datos en **R** y examine la tabla con `View()`. Puede hacerlo:
    - importando el archivo local con la función `import()` del paquete `rio`
    - utilizando el set de datos de la librería de la cátedra con la función `data()`


```{r}

```

b. Agrupe las variables en categorías según el tipo de datos que contiene y la escala de medición que puede aplicarse.

c. Comente cuál es la población objetivo.

d. Resuma la distribución de especies de los datos de censo de arbolado mediante una tabla de frecuencias y un gráfico de barras. ¿Cual es la especie más común?

e. Resuma los datos de DAP (diámetro) en una tabla de frecuencias.

f. Construya un histograma para los valores de DAP

g. Construya un histograma para los valores de DAP, sólo de la especie Fraxinus.