---
title: "TP Nº 9: Análisis de Regresión y Correlación Lineal"
output: html_document

---

```{r}
# Paquetes requeridos
library(rio)
library(tidyverse)
library(moments)
library(estadisticaFcaUnl)
```
## Ejercicio 1

Los siguientes datos representan la cantidad de agua aplicada (cm^3^) y el rendimiento de una especie forrajera (tn MS ha^-1^), en un establecimiento de la provincia de Santa Fe.

Los datos se encuentran en el archivo [agua_forrajera.xlsx](https://servicios.unl.edu.ar/aulavirtual/fca/pluginfile.php/46592/mod_folder/content/0/agua_forrajera.xlsx?forcedownload=1) `r fontawesome::fa("download")`


a.  Hacer un diagrama de dispersión ¿como es la relación entre las variables?
b.  Hallar la recta de regresión del rendimiento en función del agua. Representar gráficamente. Interpretar los parámetros.
c.  ¿Es estadísticamente significativo el coeficiente de regresión?
d.  Interpretar la bondad de ajuste del modelo.
e.  Estimar los intervalos de confianza de los parámetros del modelo.
f.  Predecir cual será el rendimiento del forraje si se aplican 20 cm^3^.
## Ejercicio 2

A continuación se detallan los datos de una muestra de 12 explotaciones agrícolas donde se registra el tamaño de las mismas y el área sembrada con trigo:

Los datos se encuentran en el archivo [area_trigo.xlsx](https://servicios.unl.edu.ar/aulavirtual/fca/pluginfile.php/46592/mod_folder/content/0/area_trigo.xlsx?forcedownload=1) `r fontawesome::fa("download")`


a.  Explorar gráficamente la relación entre la superficie total de la explotación y la superficie destinada al cultivo de trigo.
b.  Calcular e interpretar el coeficiente de correlación.
c.  Determinar si la correlación observada es estadísticamente significatvia 5%.


## Ejercicio 3

Los siguientes datos proceden de un estudio de pérdida de agua en el coleóptero de la harina (*Tribolium confusum*). Se pesaron 9 lotes de 25 coleópteros cada uno, se guardaron a diferente humedad relativa y se pesaron nuevamente a los 6 días. Se calculó la pérdida de peso (mg) para cada lote:

Los datos se encuentran en el archivo [coleoptero.xlsx](https://servicios.unl.edu.ar/aulavirtual/fca/pluginfile.php/46592/mod_folder/content/0/coleoptero.xlsx?forcedownload=1) `r fontawesome::fa("download")`


a.  Hace un gráfico de dispersión. ¿como es la relación entre la humedad relativa y la pérdida de peso?
b.  Obtener la recta de regresión lineal.
c.  Determinar con un nivel de significancia del 5% si la pendiente de la recta es diferente de 0. ¿Qué representa este valor?
d.  Estimar con un 95% de confianza los límites del intervalo que contiene a la verdadera tasa de peridad de peso.
e.  Estimar con un 95% de confianza los límites del intervalo que contiene a la verdadera perdida de peso cuando la humedad relativa es 0%.
f.  ¿Que propoción de variabilidad de la perdida de peso no es explicada por el modelo?


## Ejercicio 4

Se realizó un experimento para determinar la relación entre la cantidad de P inorgánico en el suelo (ppm) al inicio del cultivo de maiz y la cantidad de P que es recuperada por la planta (en ppm) a los 30 días. Para ello se prepararon macetas con distintas concentraciones de P inicial a las cuales se les sembró el mismo híbrido de maiz y luego de 30 días se determinó el contenido de P en planta. Los resultados fueron:

Los datos se encuentran en el archivo [P_maiz.xlsx](https://servicios.unl.edu.ar/aulavirtual/fca/pluginfile.php/46592/mod_folder/content/0/P_maiz.xlsx?forcedownload=1) `r fontawesome::fa("download")`

a.  Graficar la relación entre `P_suelo` y `P_planta`.
b.  Asumiendo que el valor de P_suelo se mide sin error, estimar los parámetros de un modelo lineal que relacione ambas variables.
c.  Estimar con un 95% de confianza el intervalo que contenga el aumento del `P_planta` por cada unidad de `P_suelo`.
d.  Estimar el contenido de `P_planta` si en el suelo hay 20 ppm de fósforo.


## Ejercicio 5

Los siguientes datos representan el rendimiento en toneladas de forraje y la lluvia caída en mm, durante los meses de julio y agosto en 10 establecimientos elegidos al azar, en una determinada región.

Los datos se encuentran en el archivo [lluvia_forraje.xlsx](https://servicios.unl.edu.ar/aulavirtual/fca/pluginfile.php/46592/mod_folder/content/0/lluvia_forraje.xlsx?forcedownload=1) `r fontawesome::fa("download")`


a.  Grafique la relación entre ambas variables.
b.  ¿Se podría postular que la lluvia caida durante los meses de julio y agosto tiene una relación lineal con la producción de forraje?
c.  Con un 95% de confianza, ¿entre que valores se encuentra la tasa de producción de pasto por milímetro de lluvia caido?
d.  Si la lluvia caída fue de 20 mm, predecir cuál será el rendimiento de forraje.


## Ejercicio 6

Un estudio sobre maiz busca determinar la relación entre el peso de la espiga y el número de hileras de grano.

Los datos se encuentran en el archivo [hileras_maiz.xlsx](https://servicios.unl.edu.ar/aulavirtual/fca/pluginfile.php/46592/mod_folder/content/0/hileras_maiz.xlsx?forcedownload=1) `r fontawesome::fa("download")`


a.  Estime el coeficiente de correlación entre las variables.
b.  Estime los parámetros del modelo, y sus intervalos de confianza 95%
c.  Mediante el ANOVA pruebe si la pendiente es significativa.


## Ejercicio 7

La siguiente tabla detalla las calificaciones en Física y Matemática de una muestra de 12 alumnos


Los datos se encuentran en el archivo [calificaciones.xlsx](https://servicios.unl.edu.ar/aulavirtual/fca/pluginfile.php/46592/mod_folder/content/0/calificaciones.xlsx?forcedownload=1) `r fontawesome::fa("download")`

a.  Explorar la relación entre las variables mediante un gráfico.
b.  Calcular e interpretar el coeficiente de correlación lineal.
c.  Verificar si existe correlación estidisticamente significativa entre las calificaciones.


## Ejercicio 8

Con el objeto de indentificar variables asociadas con las diferencias de peso de semillas de trigo diploide (*Triticum monococcum*), Jing et al. (2007) estudiaron varios caracteres de (peso, longitud, diámetro, dureza) de 190 semillas obtenidas a azar.

Los datos se encuentran en el archivo [semilla_trigo.xlsx](https://servicios.unl.edu.ar/aulavirtual/fca/pluginfile.php/46592/mod_folder/content/0/semilla_trigo.xlsx?forcedownload=1) `r fontawesome::fa("download")`


¿Existe asociación entre el peso y la longitud de la semilla? ¿Y entre el peso y la dureza del endosperma? Interprete el resultado de la prueba de hipótesis y la magnitud de la correlación obtenida.

### Respuestas

```{r}
# Opción 1: Importar archivo local
semilla_trigo <- import("semilla_trigo.xlsx")

# Opción 2: Cargar desde la librería de la cátedra
data(semilla_trigo)
```

```{r}
# Matriz de correlación
cor(semilla_trigo)
```

Prueba hipotesis

$$ H_0: ρ = 0 \\ H_1: ρ \ne 0  $$

```{r}
cor.test(semilla_trigo$Peso, semilla_trigo$Long)
```

Existen evidencias suficientes para rechazar H0, la correlación entre Peso y Longitud de la semilla es significativa (p\<0.0001). El coeficiente de correlación ($r$ 0.8826) indica que la correlación es positiva y alta entre las variables mencionadas. Es decir, a medida que aumenta la longitud de la semilla, aumenta el peso de la semilla, o vice versa.

```{r}
cor.test(semilla_trigo$Peso, semilla_trigo$Dureza)
```

Existen evidencias suficientes para rechazar H0, la correlación entre Peso y Dureza del endosperma es significativa (p=0.004). El coeficiente de correlación ($r$ -0.207) indica que la correlación es negativa y muy baja entre las variables mencionadas.



## Ejercicio 9

En un estudio sobre el éxito reproductivo de langostas, un entomólogo busca ajustar modelar la relación entre el peso de las hembras y el número de huevos que produce. Para ello selecciona 30 langostas de de diferentes pesos (en gramos) y registra el número de huevos que producen.

Los datos se encuentran en el archivo [huevos.xlsx](https://servicios.unl.edu.ar/aulavirtual/fca/pluginfile.php/46592/mod_folder/content/0/huevos.xlsx?forcedownload=1) `r fontawesome::fa("download")`

a.  Grafique los datos
b.  Calcule e interprete el coeficiente de correlación de estos datos.
c.  ¿Qué proporción de variación del número de huevos explicaría el modelo lineal en función del peso de las langostas?


## Ejercicio 10

Un investigador condujo un experimento para modelar la relación entre la ganancia de peso en pollos cuyas dietas fueron suplementadas con distintas cantidades de lisina (aminoácido) y la cantidad de lisina consumida. Dado que el porcentaje de lisina del alimento es conocido, la cantidad de lisina consumida se estima a partir de la cantidad de alimento consumida. Se seleccionó una muestra aleatoria de 12 pollos los cuales fueron alojados en jaulas individuales y alimentados a voluntad con el alimento más el suplemento.

Los datos se encuentran en el archivo [pollos.xlsx](https://servicios.unl.edu.ar/aulavirtual/fca/pluginfile.php/46592/mod_folder/content/0/pollos.xlsx?forcedownload=1) `r fontawesome::fa("download")`

a.  Grafique los datos
b.  Estime los parámtros del modelo lineal.
c.  ¿Qué proporción de la variación de la ganancia de peso es explicada por modelo en función de la lisina?
d.  Si un pollo consumiera 0.20 g de lisina, ¿cual es el aumento de peso esperado? Estime con un 95% de confianza el intervalo de predicción para dicho aumento de peso.

## Ejercicio 11

Se desea probar la efectividad de un nuevo fungicida para el control de roya en trigo. Se probaron distintas dosis en gramos de principio activo por ha (gr.p.a./ha) en 13 parcelas de 100 plantas cada una. A los 15 días de la aplicación se realizó una evaluación del daño, como el tamaño promedio de las machas en hoja bandera.


Los datos se encuentran en el archivo [fungicida.xlsx](https://servicios.unl.edu.ar/aulavirtual/fca/pluginfile.php/46592/mod_folder/content/0/fungicida.xlsx?forcedownload=1) `r fontawesome::fa("download")`

a.  Estime los parámetros del un modelo de regresión lineal.
b.  Pruebe la significancia de la pendiente e interprete. Utilice $\alpha=0.05$. Calcule su intervalo de confianza del 95%.
c.  Interprete la bondad de ajuste del modelo.
d.  Estime e interprete el coeficiente que mide la relación entre las variables.
e.  Predecir el daño (tamaño promedio de las manchas) que se hallará si se aplican 260 gr.p.a./ha

## Ejercicio 12

Los datos se refieren al contenido de proteína bruta (PB) y caseína (CA) en leche en una muestra de 23 tambos de la cuenca lechera del centro del país.

Los datos se encuentran en el archivo [proteina_caseina.xlsx](https://servicios.unl.edu.ar/aulavirtual/fca/pluginfile.php/46592/mod_folder/content/0/proteina_caseina.xlsx?forcedownload=1) `r fontawesome::fa("download")`


Indique y pruebe la significancia de la relación entre las variables. Utilice $\alpha=0.05$.


## Ejercicio 13

Se realizó un análisis de crecimiento de tomate en invernadero y se midieron distintas variables como rendimiento de fruto en kg/ha y la cantidad de tallos por m^2^.

Las plantas fueron establecidas en macetas, se utilizó un sistema de riego dirigido y se les aplicó diferentes dosis de fertilizante. Al momento de cosecha se contabilizaron los tallos y se pesaron los frutos.

Los datos se encuentran en el archivo [dosis_tomate.xlsx](https://servicios.unl.edu.ar/aulavirtual/fca/pluginfile.php/46592/mod_folder/content/0/dosis_tomate.xlsx?forcedownload=1) `r fontawesome::fa("download")`


Se desea determinar el grado de correlación existente entre los diferentes órganos de la planta evaluados (fruto y tallos) y la ecuación que represente la relación entre el nivel de fertilizante utilizado y el rendimiento del fruto.

Las Variables estudiadas fueron la **dosis** de fertilizante (en ml/ha), rendimiento de **fruto** (en miles de kg/ha de peso húmedo) y **tallo** (número de tallos por m^2^).

**Responda:**

a.  Interprete el coeficiente que relaciona los diferentes órganos de planta evaluados.

b.  Pruebe la significancia estadística del coeficiente anterior. Utilice un nivel de significancia del 0.01.

c.  Indique el modelo que mejor representa la relación entre el nivel de fertilizante utilizado y el rendimiento del fruto. Interprete los coeficientes del modelo.

d.  Pruebe las hipótesis sobre el coeficiente de regresión y redacte una conclusión completa sobre la significancia estadística del modelo ajustado. Utilice un nivel de signficancia de 0.05.

e.  Interprete el IC95% y el IC99% de los parámetros relevantes.

f.  Valore la bondad de ajuste del modelo.

g.  Si se desea aplicar una dosis de fertilizante de 25 ml/ha:

    i.  Cuál es la respuesta promedio esperada de las plantas a las que se le aplique esa dosis de fertilizante con un 99% de confianza?

    ii. Que rendimiento en fruto se espera obtener con esa dosis de fertilizante?

    iii. Cuál es el intervalo de confianza de predicción del 99%, para la predicción anterior?


### Respuestas

Ingresamos los datos:

```{r}
# Opción 1: Importar archivo local
dosis_tomate <- import("dosis_tomate.xlsx")

# Opción 2: Cargar desde la librería de la cátedra
data(dosis_tomate)
```



Item (a).

**Interprete el coeficiente que relaciona los diferentes órganos de planta evaluados.**

El coeficiente que relaciona variables es el coeficiente de correlación $r$

*En éste caso queremos evaluar la relación entre los órganos: fruto y tallo*

Alternativa 1: con la función `cor()` del paquete base de R

```{r}
# no importa el orden (quien pongo primero)
cor(dosis_tomate$fruto, dosis_tomate$tallo)

# es lo mismo:
with(dosis_tomate, cor(fruto, tallo))
```

Alternativa 2: haciendo la raíz cuadrada al $R^2$ de la salida del `summary()`

*Signo de* $r$: ver el signo de la pendiente

`Multiple R-squared` o $R^2$:

```{r}
m0 <- lm(fruto ~ tallo, dosis_tomate)
summary(m0)$r.squared

sqrt(0.9184216)
```

```{r}
sum <- summary(m0)
r2 <- summary(m0)$r.squared
```

Por lo tanto, el coeficiente de correlación de las variables tallo y fruto es `r round(sqrt(r2),4)` o `r round(sqrt(r2),2)*100`%. Éste valor indica que la correlación entre las variables es alta y positiva, es decir que a medida que una variable aumenta, la otra también.



Item (b).

**Pruebe la significancia estadística del coeficiente anterior. Utilice un nivel de significancia del 0.01.**

1.  Planteo de hipotesis


H_0: ρ = 0
H_1: ρ ≠ 0


2.  Estadístico de prueba y decisión a través del valor `p`

Utilizando la función `cor.test()` del paquete base de R

```{r}
# no importa el orden (quien pongo primero)
cor.test(dosis_tomate$fruto, dosis_tomate$tallo)
```

```{r, echo=F}
cor <- cor.test(dosis_tomate$fruto, dosis_tomate$tallo)
cor
```

Existe evidencia suficiente para rechazar la H0, dado que el valor p (4.602e-06) es menor al nivel de significancia (α=0.01), por lo tanto la correlación es estadísticamente significativa.

El intervalo de confianza del 95%, con límites inferior XXXX y superior XXXX, contienen al verdadero valor de correlación ρ, entre las variables fruto y tallo de tomate.



Item (c).

**Indique el modelo que mejor representa la relación entre el nivel de fertilizante utilizado y el rendimiento del fruto.**

Pasos:

1.  Identificamos cuál es la variable dependiente y cuál la independiente.

-   Variable dependiente: rendimiento del fruto (miles de kg/ha)

-   Variable independiente: dosis de fertilizante utilizado (ml/ha)

2.  Estudiamos a través de un gráfico o diagrama de dispersión

```{r}
ggplot(dosis_tomate, aes(x = dosis, y = fruto)) +
    geom_point()
```

Luego de ver que la nube de puntos se aproxima a una recta, trazamos una línea por el método `lm` (`lineal model`: modelo lineal en R)

```{r}
ggplot(dosis_tomate, aes(x = dosis, y = fruto)) +
    geom_point() +
    geom_smooth(method = "lm", se = F) # `se = F` para que no grafique un suavizado del IC
```

En las gráficas anteriores se observa que los datos pueden modelarse por un modelo de regresión lineal.

> Por más que no se solicita la realización de las gráficas, las mismas sirven de guía para orientar si la distribución de puntos se puede ajustar o no por un modelo lineal.



3.  Estimaremos los parámetros de una función lineal: Y_i = β_0 + β_1 X_i + e_i$, a través del método de mínimos cuadrados.

Ajustamos el modelo lineal, Utilizando la función `lm()`

```{r}
m1 <- lm(fruto ~ dosis, dosis_tomate)
m1
```

Éstos valores:

-   `(Intercept)` indica el valor de la ordenada al origen o b_0
-   `dosis` indica el valor de la pendiente o b_1 (la variable "dosis" es la variable regresora)

**Respuesta:**

El modelo que mejor representa la relación entre el nivel de fertilizante utilizado y el rendimiento del fruto, es un modelo lineal:

Y = 79.4332 + 0.3009  * X

Lo mismo:

Fruto = 79.4332 + 0.3009 * Dosis

**Interprete los coeficientes del modelo.**

-   b_0: es la ordenada al origen, 79.4332 miles de kg/ha de fruto obtenido cuando no se aplica fertilizante (cuando "Dosis=0"),
-   b_1: es la pendiente, o cambio marginal en la cantidad de fruto obtenido por cada unidad de fertilizante aplicado, 0.3009 miles de kg/ha de fruto se obtendrán por cada unidad de dosis de fertilizante aplicado.



Item (d).

**Pruebe las hipótesis sobre el coeficiente de regresión y redacte una conclusión completa sobre la significancia estadística del modelo ajustado. Utilice un nivel de signficancia de 0.05.**

*Coeficiente de regresión:* β_1

1.  Planteo de hipótesis

H_0: β_1 = 0 
H_1: β_1 ≠ 0

2.  Estadístico de prueba y decisión a través del valor p

Alternativa 1: función `summary()`

```{r}
summary(m1)
```

`Residuals` es un resumen de medidas de los residuos e_i (mínimo, primer cuartil, mediana, tercer cuartil y máximo)

`Coefficients`:

-   `(Intercept)`: ordendada al origen o b_0
-   `dosis`: pendiente o b_1
-   cada una de esas líneas refresenta la inferencia sobre cada coeficiente del modelo lineal, donde:
    -   `Estimate`: valor estimado de cada coeficiente
    -   `Std. Error`: error estándar de cada coeficiente S_b0 y S_b1
    -   `t value` estadístico de prueba de cada coeficiente ("t" calculado de cada uno)
    -   `Pr(>|t|)` valor p de cada coeficiente

`Residual standard error`: error estándar residual S_e

`Multiple R-squared`: R^2, coeficiente de determinación, bondad de ajuste del modelo

`F-statistic` prueba F, sólo para significancia estadística del modelo, es decir de PH de β_1

Alternativa 2: función `anova()` o Análisis de la variancia

```{r}
anova(m1)
```

En las filas, fuentes de variación:

-   `dosis`: fuente de variación de la variable regresora
-   `Residuals`: fuente de variación de los resuduos

En las columnas:

-   `Df`: grados de libertad de cada fuente de variación
-   `Sum Sq`: Suma de cuadrados
-   `Mean Sq`: Cuadrados Medios
-   `F value`: estadístico de pruefa "f" (o f calculado)
-   `Pr(>F)`: valor p

3.  Conclusión completa

Existen evidencias suficientes para rechazar H0, dado que el valor p es menor al nivel de significancia (α = 0.05), por lo tanto el coeficiente de regresión es significativo, el modelo ajustado es significativo.



Item (e).

**Interprete el IC95% y el IC99% de los parámetros relevantes.**

*La función `confint()` por defecto devuelve el 0.95.*

Intervalo de confianza del 95%

```{r}
IC <- confint(m1)
IC
```

-   `(Intercept)`: hace referencia a la ordenada al origen
-   `dosis`: hace referencia a la pendiene

El verdadero valor de β_0 u ordenada al origen se encuentra entre los límites inferior: 75.43 y superior: 83.43, con un nivel de confianza del 95%.

P(75.43 < β_0 < 83.43) =95%

El verdadero valor de β_1 o pendiente o cambio marginal, se encuentra entre los límites inferior: 0.233 y superior: 0.368, con un nivel de confianza del 95%.

P(0.233 < β_1 < 0.368)= 95%



Intervalo de confianza del 99%

```{r}
IC99 <- confint(m1, level = 0.99)
IC99
```

El verdadero valor de β_0 u ordenada al origen se encuentra entre los límites inferior: 73.68 y superior: 85.18, con un nivel de confianza del 99%.


El verdadero valor de β_1 o pendiente o cambio marginal, se encuentra entre los límites inferior: 0.203 y superior: 0.398, con un nivel de confianza del 99%.




Item (f).

**Valore la bondad de ajuste del modelo.**

```{r, echo=F}
sum <- summary(m1)
sum
```

La bondad de ajuste del modelo la encontramos en la salida del `summary()`, como `Multiple R-squared`: 0.9184 o expresado en porcentaje: 91.84%.

Su notación es como R^2 y también se lo conoce como coeficiente de determinación.

En éste caso el 91.84% de la variación del peso de los frutos de tomate es explicado por el modelo lineal planteado en función de la dosis de fertilizante. Según éste valor de R^2, la bondad de ajuste es muy buena.



Item (g).

**Si se desea aplicar una dosis de fertilizante de 25 ml/ha:**

**i. Cuál es la respuesta promedio esperada de las plantas a las que se le aplique esa dosis de fertilizante con un 99% de confianza?**

Intervalo de **Confianza** para un valor predicho de la media

```{r}
# level: por defecto es 0.95
predict(m1, newdata = list(dosis = 25), interval = "confidence", level = 0.99)
```

-   `fit` valor ajustado o predicho
-   `lwr` límite inferior
-   `upr` límite superior

El intervalo de confianza del 99% para la respuesta esperada cuando se aplica una dosis de fertilizante de 25 ml/ha es de 84.23;89.68



**ii. Que rendimiento en fruto se espera obtener con esa dosis de fertilizante?**

*Estimación puntual cuando la dosis es* X=25 ml/ha

Alternativa 1: reemplazando en el modelo ajustado

El modelo era: Y = 79.4331 + 0.3009 * x

```{r}
x <- 25

79.4331 + 0.3009 * x
```

Alternativa 2: utilizando la función `predict()`

```{r}
predict(m1, newdata = list(dosis = 25))
```

De las dos maneras, obtenemos que cuando aplicamos una dosis de fertilizante de 25 ml/ha, el rendimiento de fruto de tomate esperado es de 86.95659 miles de kg/ha.



**iii. Cuál es el intervalo de confianza de predicción del 99%, para la predicción anterior?**

Intervalo de confianza de la **Predicción**

```{r}
predict(m1, newdata = list(dosis = 25), interval = "prediction", level = 0.99)
```

El intervalo de predicción del 99% para una dosis de 25 ml/ha es de 76.04;97.87


