---
title: "Tarea Unidad 0"
output: html_document
---

## Presentación

Este es un documento R Markdown. Markdown es una sintaxis de formato simple para crear documentos HTML, PDF y MS Word. 

Al hacer clic en el botón **Knit**, se generará un documento que incluye tanto el contenido como la salida de cualquier fragmento de código R incrustado dentro del documento. Puede incrustar un fragmento de código R como este:

```{r}
x <- 2 + 2
x
```


Agregue un nuevo _fragmento_ o _chunk_ con *Ctrl+Alt+I* o haciendo clic en *Insert Chunk* en la barra de herramientas "Code".


```{r}

```
Anotación: Acento grave: ` se puede realizar con alt96



## Ejercicio X

También puede incrustar gráficos, por ejemplo, utilizando el set de datos `cars` de la librería `datasets`:

```{r}
plot(cars)
```

```{r, echo=FALSE}
plot(cars)
```

El parámetro `echo = FALSE` se agregó al fragmento de código para evitar la impresión del código R que generó el gráfico, cuando se genere el html.


## OTROS

Con el set de datos `trees` de la librería `datasets`:

```{r}
trees

## extraer una variable
trees$Girth

## asignar los datos de diametro en un objeto
diametros <- trees$Girth
```

## Trabajando con paquetes

```{r, eval = F}
# instalar paquetes (si no estan instalados) con pak
pak::pak(c("car", "ggplot2"))
```

```{r}
# cargar los paquetes en la sesion
library(car)
library(ggplot2)
```


```{r}
# ver si un paquete esta cargado:
"car" %in% (.packages())

# remover un paquete de la sesion
detach("package:car", unload = TRUE)

# remover algun paquete de nuestra biblioteca
pak::pkg_remove("car")
```

## Tarea Unidad 0

### Ejercicio 1

  a. 
```{r}
1 + 2 * (3+4)
```
  
  b. 
```{r}
4^3 + 3^(2+1)
```
  
  c. 
```{r}
sqrt((4+3)*(2+1))
```
  
  d. 
```{r}
((1+2)/(3+4))**2
```
  
  e. 
```{r}
x <- 1 + 2 * (3+4)
y <- sqrt((4+3)*(2+1))
```
  
  f. 
```{r}
z <- 2*x + y^-1
```

### Ejercicio 2

  a. 
```{r}
x <- c(2, 7, 6, 2, 9, 9, 1, 8, 5, 0)
```
  
  b. 
```{r}
sqrt(x / 2)
```
  c.
```{r}
length(x)
```
   
  d.
```{r}
sum(x)
```
   
  e. 
```{r}
sum(x)/length(x)
```
   
  f. 
```{r}
fun <- function(y) {
  sum(y)/length(y)
}
fun(x)
```

## Item 10 a 13

```{r}
# Paquetes requeridos
# pak::pak("tidyverse")
library(tidyverse)
```

10. Del set de datos `trees` de la librería `datasets`, extraer la variable `Volume` y guardarla en un objeto con nombre "Volumen"

```{r}
Volumen <- trees$Volume
```

11. Del mismo set de datos extraer los datos de la fila 5 

```{r}
trees[ 5 ,  ]
```

12. Guardar lo anterior en un objeto con nombre "fila5"

```{r}
fila5 <- trees[ 5 ,  ]
```

13. Filtrar los arboles que tengan altura (Height) más de 80 y guardarlos en un objeto "altura_mayor_80"

```{r}
altura_mayor_80 <- filter(trees, Height > 80)
altura_mayor_80
```


